【裁判字號】    95,上易,670
【裁判日期】    951031
【裁判案由】    塗銷抵押權登記
【裁判全文】
臺灣高等法院民事判決                 95年度上易字第670號
上  訴  人  甲○○
訴訟代理人  羅秉成律師
複 代 理人  曾能煜律師
被 上 訴人  國有財產局台灣中區辦事處新竹分處即高九之遺
            產管理人
法定代理人  乙○○
訴訟代理人  張堂歆律師
上列當事人間請求塗銷抵押權登記事件，上訴人對於中華民國95
年6月20日臺灣新竹地方法院94年度訴字第400號第一審判決提起
上訴，本院於95年10月17日言詞辯論終結，判決如下：
    主  文
上訴駁回。
第二審訴訟費用由上訴人負擔。
    事實及理由
一、上訴人起訴主張：
  (一)上訴人於民國（下同）72年間向訴外人高九借款，為擔保
    系爭借款債務之清償，於72年8月3日以所有坐落新竹市○○
    段362地號土地設定權利價值新臺幣（下同）106萬5,000元
    之抵押權予高九，約定存續期限自72年8月3日起至74年2
    月2日，並經地政機關於72年8月4日辦畢系爭抵押權登記在
    案。嗣上訴人於72年12月間出售所有之其他土地，並以所賣
    得之價金清償系爭借款完畢，惟因高九臥病在床，致兩造
    遲未辦理塗銷系爭抵押權登記手續。詎高九於73年10月9
    日死亡，因無法定繼承人，經法院指定被上訴人為高九之
    遺產管理人確定。上訴人既已清償系爭借款，基於抵押權之
    從屬性，系爭抵押權即因失所附麗而應予塗銷；縱認上訴人
    並未能舉證證明系爭借款業因清償而消滅，惟依民法第125
    條及第880條之規定，系爭借款請求權因未於清償日即74 年
    2月2日起15年間行使而消滅，則系爭抵押權亦因未於系爭借
    款請求權罹於時效後5年間即94年2月2日實行而消滅，是上
    訴人亦得請求塗銷系爭抵押權登記。
  (二)上訴人確已向高九清償系爭借款完畢，此由證人張錫煬於
    94年12月8日到庭證述：「．．．高九是我姊夫的表哥，
    上訴人曾交給我三筆錢，時間久遠，上訴人在交給我這三筆
    錢，並未特別言明該用途。印象中好像每次交付一張支票，
    共有三次，各約五萬．．．」等語，足證上訴人尚委託證人
    張錫煬轉交所積欠高九最後20萬元部分，始將債務全數清
    償完畢等情，雖證人張錫煬所稱上開款項應該是要還給姊姊
    云云，惟此應係事隔20年，記憶不清所致。
  (三)按民法第128條所謂消滅時效自請求權可行使時起算，係指
    權利本身處於得行使的狀態而言，與權利人無涉，又參照最
    高法院29年上字1489號判例與28年上字1760號判例意旨，將
    請求權分為有定清償期限者與未定清償期限者二種，有定清
    償期限者消滅時效自期限屆滿時起算，未定清償期限者消滅
    時效自債權成立時起算，是皆係以權利本身得否行使起算消
    滅時效期間，至於因權利人本身事故導致無法行使權利與本
    條無關，被上訴人抗辯自高九死亡時起至選任被上訴人為
    遺產管理人確定期間，被上訴人無從對上訴人行使請求權，
    其時效無從起算云云，亦非可採。系爭債權清償日為74年2
    月2日，其請求權時效自清償日起算15年，應於89年2月1日
    完成。雖高九遺產管理人於93年12月5日方選任確定，惟
    被上訴人未於93年12月5日起算6個月內依法向上訴人主張屬
    於高九之遺產上權利，則依據民法第140條規定及最高法
    院85年度台上字第2860號判決意旨可知，被上訴人於就任後
    6個月內未向上訴人主張系爭債權時，系爭債權之時效應於
    89年2月1日完成，而非原判決所認之94年6月4日。而系爭抵
    押權依民法第880條規定，應於5年後即94年2月2日因不行使
    而消滅。上訴人請求依法塗銷，應有理由。
    並聲明：(一)原判決廢棄。(二)被上訴人應就坐落新竹市○○段
    362地號土地於72年8月4日由高九所設定，存續期限自72
    年8月3日至74年2月2日權利價值106萬5,000元之抵押權辦理
    塗銷登記。
二、被上訴人則以：上訴人就其所有座落新竹市○○段362地號
    土地，於72年8月4日設定存續期限自72年8月3日起至84年2
    月2日止之權利價值106萬5,000元抵押權所擔保之債務，並
    未清償，上訴人並未能舉證證明其業已清償積欠高九之系
    爭借款債務，則其主張因已清償系爭借款，則基於抵押權之
    從屬性，系爭抵押權即因失所附麗而應予塗銷云云，即非可
    採。又高九於73年10月9日即已死亡，並無法定繼承人，
    故自高九死亡時起，對上訴人之請求權時效即無法繼續進
    行，則自高九死亡時起至93年12月5日選任被上訴人為高
    九之遺產管理人裁定確定期間，實無人得行使系爭借款請
    求權，是該請求權既非處於得行使之狀態，系爭借款請求權
    即無從罹於時效。縱認系爭債權已罹於時效，然依民法第
    145條第1項及第880條之規定，被上訴人仍得於消滅時效完
    成後5年內實行抵押權，迄今尚未逾5年之除斥期間，上訴人
    請求塗銷抵押權登記，即屬無據等語，資為抗辯。
    並聲明：上訴駁回（上訴人於原審起訴請求被上訴人應辦理
    系爭抵押權之塗銷登記，被上訴人反訴請求確認系爭抵押權
    存在，原審駁回上訴人之本訴請求，並駁回被上訴人之反訴
    請求，上訴就本訴敗訴部分請求上訴，被上訴人未就反訴敗
    訴部分上訴聲明不服）。
三、上訴人主張其於72年間向訴外人高九借款，提供其所有系
    爭土地作為擔保，為高九設定權利價值106萬5,000元之抵
    押權，存續期限自72年8月3日起至74年2月2日止，債務清償
    日則約定為74年2月2日；訴外人高九於73年10月9日死亡
    ，上訴人於92年間向原法院聲請指定高九之遺產管理人，
    經原法院以92年度財管字第19號裁定指定被上訴人為高九
    之遺產管理人，嗣被上訴人不服提起抗告，經臺灣高等法院
    以93年度家抗字第245號裁定駁回抗告，而於93年12月5日確
    定之事實，業據提出臺灣新竹地方法院92年度財管字第19號
    裁定及確定證明書、土地登記謄本（見原法院卷第7至11頁
    ）為證，並經原法院向新竹市地政事務所調取系爭抵押權設
    定之相關資料，有新竹市地政事務所95年3月24日新地登字
    第0950002355號函及檢附之相關資料（見原法院卷第87至99
    頁）在卷可佐，且為被上訴人所不爭執（見原法院卷第47
    頁），自堪信此部分主張為真正。
四、上訴人復主張其於72年12月間出售其所有光華段土地時將積
    欠高九之債務全部清償，因高九臥病遲未辦理塗銷抵押
    權登記；上訴人既已清償系爭借款，則基於抵押權之從屬性
    ，系爭抵押權即因失所附麗而應予塗銷。縱認上訴人並未能
    舉證證明系爭借款業因清償而消滅，惟依民法第125條及第
    880條之規定，系爭借款請求權因未於清償日即74年2月2日
    起15年間行使而消滅，則系爭抵押權亦因未於系爭借款請求
    權罹於時效後5年間即94年2月2日實行而消滅，上訴人亦得
    請求塗銷系爭抵押權登記云云。被上訴人則否認上情，並以
    前詞置辯，經查：
  (一)按當事人主張有利於己之事實者，就其事實有舉證之責任，
    民事訴訟法第277條前段定有明文；又民事訴訟如係由上訴
    人主張權利者，應先由上訴人負舉證之責，若上訴人先不能
    舉證，以證實自己主張之事實為真實，則被上訴人就其抗辯
    事實即令不能舉證，或其所舉證據尚有疵累，亦應駁回上訴
    人之請求，最高法院17年上字第917號判例足資參照。
  (二)上訴人主張其業於72年12月間，將積欠高九之系爭借款清
    償完畢，上訴人所欠債務最後一筆20萬元，係由張錫煬替上
    訴人交給高九云云。惟據證人即上訴人之弟弟張鍚煬於原
    法院證稱：「原告（即上訴人）向高九峰借款設定抵押的事
    情，我不知道。我是直到九十四年一月間，我與原告間另有
    訴訟，在調解時，原告曾提到土地有設定抵押權給高九峰，
    高九峰是我姊夫的表哥，原告曾交給我三筆錢，時間久遠，
    原告在交給我這三筆錢，並未特別言明該用途。印象中好像
    每次交付一張支票，共有三次，各約五萬元左右，託我將支
    票轉交給我外甥崔秉君。原告給我這三張票時，高九峰應該
    已經去世了。當我將支票交付崔秉君時，他也沒有特別詢問
    ，就收下支票。時間大約距離現在七、八年到十年左右。」
    、「（問：確實交付支票之次數？）應該是三次。崔秉君曾
    告知，原告在姊姊生前，也有積欠姊姊約四十萬元左右的款
    項，我認為原告託我轉交的錢，應該是要還給姊姊，應與高
    九峰無關。」等語（見原法院卷第46、47頁），顯見上訴人
    並非託證人張錫煬將上開支票交付予高九，則依證人張錫
    煬之證詞，無從證明上訴人託證人張鍚煬所轉交之款項係為
    清償積欠高九之借款，亦無從遽認上訴人業將積欠高九
    之系爭債務清償完畢。上訴人雖抗辯證人張錫煬可能因時間
    久遠而記憶不清云云，惟證人張鍚煬明確證稱上訴人曾前後
    3次交付面額各約5萬元之支票託證人張鍚鍚轉交，轉交之對
    象均係訴外人崔秉君，而非高九，而轉交之時間亦係約在
    距離現在（即94年12月8日）約7、8年至10年之時間等語，
    顯非記憶不清；上訴人復未能舉證其他以證明其確係託證人
    張錫煬將上開三筆款項交付予高九，或有將上開三筆款項
    外之其他款項交付予高九，上訴人主張其確已清償積欠高
    九之系爭債務云云，即屬無據。
  (三)上訴人另以系爭借款之清償日為74年2月2日，其請求權時效
    自清償日起算15年，應於89年2月1日完成，而主張系爭借款
    請求權已罹於15年時效等語。經查：
  1.按請求權，因15年間不行使而消滅；消滅時效，自請求權可
    行使時起算，民法第125條前段、第128條分別定有明文。又
    按所謂時效不完成，乃時效期間行將完成之際，有不能或難
    於中斷時效之事由，而使時效於該事由終止後一定期間內，
    暫緩完成，俾請求權人得於此一定期間內行使權利，以中斷
    時效之制度。故有時效不完成之事由時，於該時效不完成之
    一定期間內，如無時效中斷事由發生，其時效即告完成。我
    國民法僅有時效不完成制度，未採時效進行停止制度，故時
    效進行中，不論任何事由，均不因而停止。此有最高法院80
    年度台上字第2497號判例意旨可資參照。是被上訴人抗辯高
    九於73年10月9日死亡，無法定繼承人，自高九死亡時
    起，對上訴人之請求權時效即無法繼續進行，應自被上訴人
    經原法院選任為高九之遺產管理人確定起，始繼續計算系
    爭借款請求權之時效云云，尚非可採。
  2.次按，屬於繼承財產之權利，或對於繼承財產之權利，自繼
    承人確定或管理人選定或破產之宣告時起，6個月內，其時
    效不完成，為民法第140條所明定。又繼承開始時，繼承人
    之有無不明者，應由親屬會議或聲請法院選定遺產管理人，
    則為同法第1177條、第1178條所明定，是民法第140條所謂
    「管理人選定」，應係指依上開規定選任遺產管理人而言，
    故一旦選任遺產管理人之裁定確定，暫緩完成時效之6個月
    期間，即開始起算。高九於73年10月9日死亡，且其在台
    有無繼承人不明，經上訴人於92年間，向原法院聲請指定高
    九之遺產管理人，原法院以92年度財管字第19號裁定指定
    被上訴人為高九之遺產管理人，嗣被上訴人不服提起抗告
    ，經本院以93年度家抗字第245號裁定駁回抗告而告確定，
    已如前述；而前開指定遺產管理人之裁定，係於93年12月5
    日確定，此並有兩造所不爭之原法院確定證明書在卷可稽。
    則揆諸前開說明，應認自93年12月5日高九之遺產管理人
    確定為被上訴人時起6個月內（93年12月5日確定翌日起算）
    ，其時效仍不完成。詎被上訴人遲至94年9月8日於原法院反
    訴確認系爭借款債權存在（見原法院卷第24頁），迄95年3
    月2日始具狀訴請上訴人清償系爭債務（見原法院卷第68頁
    ），揆諸前揭說明，顯已逾6個月時效不完成之期間（即自
    93年12月6日起至94年6月5日止），則其借款返還請求權業
    罹於時效，是上訴人主張系爭抵押所擔保之債權已罹於時效
    等語，即非無據。
  3.至上訴人主張被上訴人未於93年12月5日起算6個月內依法向
    上訴人主張屬於高九之遺產上權利，則依據民法第140條
    規定及最高法院85年度台上字第2860號判決意旨，被上訴人
    於就任後6個月內未向上訴人主張系爭債權時，系爭債權之
    時效應於89年2月1日完成云云。惟按時效完成後，債務人得
    拒絕給付，民法第144條第1項定有明文。系爭抵押權所擔保
    之債權請求權時效因債權人高九死亡，而於選定遺產管理
    人為被上訴人確定之日即93年12月5日起6個月內時效不完成
    ，已如前述，則於94年6月5日時效完成，上訴人得主張於89
    年2月1日時效完成，即非可採。
  (四)系爭抵押權所擔保之債權請求權業於94年6月5日已罹於時效
    等情，雖如前述。惟按以抵押權、質權或留置權擔保之請求
    權，雖經時效消滅，債權人仍得就其抵押物、質物或留置物
    取償；又抵押權擔保之債權，其請求權已因時效而消滅，如
    抵押權人於消滅時效完成後，五年間不實行其抵押權者，其
    抵押權消滅，民法第145條第1項及第880條分別定有明文。
    故抵押權因其所擔保權之請求權之消滅時效完成及五年除斥
    期間之經過，始歸於消滅。系爭抵押權所擔保之債權請求權
    雖因時效完成而消滅，惟抵押權人之被上訴人仍得於消滅時
    效完成後，5年內實行其抵押權，而自94年6月6日（94年6月
    5日時效完成翌日）起迄今既尚未逾5年之除斥期間。則上訴
    人主張系爭抵押權已因所擔保之債權時效於完成後5年間仍
    未行使而消滅云云，即非可採，上訴人請求被上訴人就系爭
    土地辦理抵押權塗銷登記云云，非有理由。
五、綜上所述，系爭抵押權所擔保之債權請求權雖至94年6月5日
    時效完成，惟依民法第880條之規定，被上訴人仍得於消滅
    時效完成後5年內行使其抵押權，則系爭抵押權之除斥期間
    應至99年6月5日，是自系爭抵押權所擔保之債權請求權因時
    效而消滅後迄尚未滿5年之除斥期間。從而，上訴人主張被
    上訴人應就坐落系爭土地於72年8月4日由高九所設定，存
    續期限自72年8月3日至74年2月2日權利價值106萬5,000元（
    新竹市地政事務所72年收件第11571號土地登記申請案）之
    系爭抵押權辦理塗銷登記，為無理由，不應准許。原審為上
    訴人敗訴之判決，並無不合。上訴意旨指摘原判決不當，求
    予廢棄改判，為無理由，應予駁回。
六、本案事證已臻明確，兩造其餘主張陳述及所提之證據，經審
    酌後認與本判決結果無影響，爰不一一論駁，附此敘明。
七、據上論結，本件上訴為無理由，依民事訴訟法第449條第1項
    、第78條，判決如主文。
中    華    民    國    95    年    10    月    31    日
                    民事第十三庭
                        審判長法  官  陳昆煇
                              法  官  陳駿璧
                              法  官  李錦美
正本係照原本作成。
不得上訴。
中    華    民    國    95    年    10    月    31    日
                              書記官  明祖全


司法院資訊處製作；財團法人民間司法改革基金會備份。
